【裁判字號】    92,訴,279
【裁判日期】    920917
【裁判案由】    確認本票債權不存在
【裁判全文】
臺灣屏東地方法院民事判決  九十二年度訴字第二七九號
    原      告  乙○○
    原      告  甲○○
    訴訟代理人  陳里己律師
                吳敏蕙律師
    被      告  丙○○  住桃園.
    訴訟代理人  鍾武雄律師
右當事人間確認本票債權不存在事件，本院判決如左：
    主    文
確認被告持有原告甲○○簽發如附表所示之本票債權不存在。
被告應給付原告甲○○新台幣壹佰肆拾參萬壹仟肆佰玖拾參元及自九十二年八月七日
起至清償日止，按週年利率百分之五計算之利息。
原告其餘之訴駁回。
訴訟費用由被告負擔三分之一，原告甲○○負擔三分之一，原告乙○○負擔三分之一
。
本判決於原告甲○○以新台幣肆拾伍萬元供擔保後得假執行。但被告如於假執行程序
標的物變賣或拍定前，以新台幣壹佰肆拾參萬壹仟肆佰玖拾參元為原告甲○○預供擔
保，得免為假執行。
原告其餘假執行之聲請駁回。
    事實及理由
一、按「訴狀送達後，原告不得將原訴變更或追加他訴。但有下列各款情形之一者，
    不在此限：四、因情事變更而以他項聲明代最初之聲明者。」民事訴訟法第二百
    五十五條第一項第四款著有明文，本件原告初以被告據以取得執行名義之本院民
    國八十九年度票字第一００號本票裁定所列如附表所示本票債權不存在，依強制
    執行法第十四條第二項規定提起債務人異議之訴，請求撤銷本院九十一年度執字
    第一０八七九號強制執行事件之強制執行程序，嗣以本院九十一年度執字一０八
    七九號強制執行事件程序業於九十二年五月六日終結，已無從請求撤銷上開強制
    執行程序為由，主張本院八十九年度票字第一００號本票裁定所列之本票債權既
    不存在，被告於上開強制執行程序中所受領之新台幣（下同）五十二萬六千八百
    二十六元，自屬無法律上之原因而受有利益，致原告甲○○受有損害，原告甲○
    ○自得依民法第一七九條不當得利之規定請求被告返還因執行所得之利益，爰變
    更聲明為請求被告應給付原告共計五十二萬六千八百二十六元，經核原告上開訴
    之變更，係屬因情事變更而以他項聲明代最初之聲明，核與前開規定相符，應予
    准許，合先敘明。
二、原告起訴主張：
（一）原告甲○○與被告原為夫妻，兩造於八十七年三月間簽訂離婚協議書，原告同
      意給付被告一百五十萬元，而簽發如附表編號一本票交付被告，惟被告並未依
      約與原告至戶政機關辦理離婚登記，嗣後兩造再於同年五月四日簽訂離婚協議
      書，原告同意給付被告一百五十萬元，並於協議離婚後，按期支付兩造所生之
      女汪婷暄之教養費等條件，而將第三人名義為發票人之面額一百五十萬元支票
      一紙，及以原告名義簽發如附表編號二、三在內之二十五紙本票交付予被告，
      然被告於收受上開支票及本票並將支票提示兌領後，仍未與原告至戶政機關辦
      理離婚登記，原告乃於同年向台灣台北地方法院請求判決離婚確定在案，又上
      開第一、二份離婚協議書中「甲方願給乙方壹佰伍拾萬元正」、「甲方付給乙
      方新台幣壹佰伍拾萬元整」、「婚生女汪婷暄甲方自動放棄監護權，並即日於
      每月六日支付新台幣參萬元整作為其教養費用」等約定，係以上開離婚協議書
      有效成立為前提，苟該協議離婚不能有效成立，則上開約定亦應歸於無效，是
      原告依上開第一、二份未成立生效之離婚協議書，所交付被告前揭面額一百五
      十萬元之支票及所簽發如附表所示三紙本票之原因關係自失所附麗，則原告依
      票據法第十三條規定，自得以此為由對抗被告，詎被告於兩造判決離婚後，仍
      執原告為協議離婚而簽發之如附表所示三紙本票向本院及台灣台北地方法院聲
      請裁定准許強制執行，嗣向本院聲請強制執行，於本院九十一年度執字第一０
      八七九號強制執行事件中獲清償五十二萬六千八百二十六元。而被告據以取得
      執行名義之如附表所示本票債權既不存在，被告於上開強制執行程序中所受領
      之五十二萬六千八百二十六元，及已提示受領之前揭支票票款一百五十萬元，
      自屬無法律上之原因而受有利益，致原告受有損害，原告自得依民法第一七九
      條不當得利之規定請求被告返還。
（二）查被告於八十四年八月初，因其欲購買台北縣新店市○○○路七之一號之房地
      ，惟其資金不足，乃向原告乙○○借貸一百五十萬元，原告於同年月二十一日
      自屏東市第一信用合作社將一百五十萬元匯款至被告在上海商業銀行儲蓄部所
      開立之帳戶，供其領取，被告於借款時，向原告陳稱待其購屋並辦妥銀行貸款
      後即可返還上開欠款，詎料被告於取得銀行貸款後，屢經催討，迄今仍未向原
      告清償，原告爰依民法金錢借貸之法律關係，請求被告返還一百五十萬元。
      為此提起本訴，於本院聲明：
      一、確認被告持有原告甲○○簽發如附表所示之本票債權不存在。
      二、被告應給付原告甲○○新台幣二百零二萬六千八百二十六元及自本訴狀繕
          本送達翌日起至清償日止，按週年利率百分之五計算之利息。
      三、被告應給付原告乙○○新台幣一百五十萬元及自起訴狀繕本送達翌日起至
          清償日止，按週年利率百分之五計算之利息。
      四、願供擔保，請准為假執行之宣告。
三、被告則以：
（一）原告簽發系爭一百五十萬元支票雖然被告是在兩造協議離婚時向原告提出上述
      要求，且以兌領票款為與之協議離婚之條件，但因其為清償原告債務之用，故
      實質上之給付原因與兩造離婚無關，且事實上被告亦將之清償上述一五Ｏ萬元
      信用貸款債務，並未移為他用，又原告默示簽發本票之協議繼續適用於判決離
      婚，則被告受領系爭支票款一百五十萬元及強制執行所得五十二萬六千八百二
      十六元，顯非無法律上之原因，如原告甲○○對被告有債權，被告依台灣高等
      法院八十八年訴字第二八○號判決及台灣台北地方法院八十八年北簡字第一四
      ○九二號和解筆錄所載債權扣除已受償之金額，對原告得主張抵銷五十九萬五
      千三百三十三元。
（二）原告乙○○之一百五十萬元匯款係原告甲○○在八十四年八月八日購買新店市
      ○○○路七之一號房屋土地價款中之第二次付款，因契約約定之第二次付款方
      式是由甲方（甲○○）在簽約日交付八十四年八月廿二日到期面額一百五十萬
      元支票，支票兌現後代書始提出過戶手續。因甲○○未使用支票，而被告有使
      用，乃委由被告簽發支票一張交付賣主，嗣原告乙○○為其子支付前開票款乃
      於八十四年八月廿一日匯款給被告，以應上開票款之兌現，從而，原告乙○○
      與被告間並無借貸關係等語，資為抗辯。於本院聲明：原告之訴駁回。
四、兩造不爭執事項
（一）原告甲○○與被告先後於八十七年三月間及五月四日簽訂離婚協議書，原告簽
      發如附表所示三紙本票及將第三人名義為發票人之面額一百五十萬元支票一紙
      交付被告，被告執原告簽發之如附表所示三紙本票向本院及台灣台北地方法院
      聲請裁定准許強制執行，嗣向本院聲請強制執行，於本院九十一年度執字第一
      ０八七九號強制執行事件中獲清償五十二萬六千八百二十六元，並將前揭支票
      提示受領票款一百五十萬元。
（二）兩造並未至戶政機關辦理離婚登記，嗣經台灣台北地方法院以八十七年度婚字
      第三四一號判決離婚確定。
（三）原告乙○○於八十九年月二十一日自屏東市第一信用合作社將一百五十萬元跨
      行匯款至被告在上海商業儲蓄銀行儲蓄部之帳戶。
（四）被告主張抵銷之金額依台灣高等法院八十八年訴字第二八○號判決（即台灣台
      北地方法院債權憑證所示之債權）及台灣台北地方法院八十八年北簡字第一四
      ○九二號和解筆錄（即台灣台北地方法院債權憑證所示之債權），所載計算至
      九十二年一月十三日止，扣除已受償之金額，被告對原告得主張抵銷五十九萬
      五千三百三十三元。
五、被告受領系爭支票款一百五十萬元及取得如附表所示三紙本票聲請強制執行事件
    中獲清償五十二萬六千八百二十六元，有無法律上之原因﹖
（一）按「兩造就兩願離婚雖已具備書面、二人以上之證人之簽名，但因未向戶政機
      關為登記，其離婚要件即有欠缺，離婚契約尚未有效成立。至於與離婚契約聯
      立之系爭不動產歸屬之契約，既為兩造就離婚後系爭不動產歸屬之約定，該契
      約顯係以離婚生效為停止條件，兩造間離婚契約既未有效成立，停止條件自未
      成就，從而兩造間就系爭不動產歸屬之分配契約，自難認已生效，被上訴人無
      依協議書移轉系爭房地之義務」。為最高法院八十五年度台上字第三０二０號
      民事裁判要旨所揭示，依兩造所不爭執之上開第一、二份離婚協議書中所載各
      款「甲方願給乙方壹佰伍拾萬元正」、「甲方付給乙方新台幣壹佰伍拾萬元整
      」、「婚生女汪婷暄甲方自動放棄監護權，並即日於每月六日支付新台幣參萬
      元整作為其教養費用」等約定，既屬離婚協議書中所載各款約定，則簽約之雙
      方應係以上開離婚協議書有效成立為前提，即以協議離婚為兌領票款或簽發本
      票之條件，苟該協議離婚不能有效成立，則上開約定亦難認已生效。本件原告
      甲○○與被告之婚姻關係經判決離婚並非協議離婚為兩造所不爭執，則原告甲
      ○○交付面額一百五十萬元支票及如附表所示三紙本票，本意僅在履行離婚協
      議之條件，然因離婚協議未有效成立，揆諸前揭說明原告依上開第一、二份未
      成立生效之離婚協議書，所交付被告前揭面額一百五十萬元之支票及所簽發如
      附表所示三紙本票之原因關係自失所附麗，被告辯稱其中一百五十萬元票款為
      清償原告一百五十萬元債務，故實質上之給付原因與兩造離婚無關，及原告默
      示簽發本票之協議繼續適用於判決離婚等語云云，不足採信。
（二）從而原告依票據法第十三條規定對抗被告，主張交付之前揭支票及如附表所示
      本票，屬無法律上之原因，並  請求確認如附表所示本票債權不存在，於法並
      無不合，應予准許，又被告據以取得執行名義之如附表所示本票債權既不存在
      ，被告於上開強制執行程序中所受領之五十二萬六千八百二十六元，及已提示
      受領之前揭支票票款一百五十萬元，自屬無法律上之原因而受有利益，致原告
      受有損害，原告依民法第一百七十九條不當得利之規定請求被告返還，洵屬有
      據。
六、原告乙○○對被告有無一百五十萬元借款債權﹖
    原告主張八十九年月二十一日借款一百五十萬元予被告以為購屋資金之事實，固
    據提出同日自屏東市第一信用合作社將一百五十萬元跨行匯款至被告在上海商業
    儲蓄銀行儲蓄部之帳戶之匯款憑單為證，惟被告抗辯一百五十萬元款項係原告甲
    ○○在八十四年八月八日購買訴外人伍祖德所有新店市○○○路七之一號房屋土
    地價款中之第二次付款，原告乙○○匯款乃為代其子甲○○給付房屋價金而匯款
    給被告，再由被告簽發同額支票交付訴外人伍祖德兌領等語，並提出房屋買賣契
    約書，支票及訴外人伍祖德寄發原告甲○○之存証信函，以實其說。經查新店市
    ○○○路七之一號房屋之所有權人雖登記為被告名義，惟名義所有權人與實際付
    款購屋者並非同一亦所在多有，另觀之房屋買賣契約書中買受人欄之記載為原告
    甲○○，及訴外人伍祖德寄發之前揭存証信函之內容係買賣房地契約之相關履行
    事宜，可知契約當事人應為原告甲○○而非被告，則依約應履行買賣價金支付義
    務人應為契約當事人即原告甲○○而非被告至明，則原告主張一百五十萬元借款
    係因被告為支付買賣價金而借貸即非無疑，復由買賣契約書第二條約定，第二次
    付款方式是由甲方（甲○○）在簽約日交付八十四年八月廿二日到期面額一百五
    十萬元正支票，支票兌現後代書始提出過戶手續，可知買方甲○○於簽約當日應
    已提出支票一紙交付訴外人伍祖德，核與被告提出卷附上海商業儲蓄銀行儲蓄部
    支票之受款人訴外人伍祖德，發票日八十四年八月廿二日，面額一百五十萬元相
    符，應認被告辯稱因原告甲○○未使用支票，而被告有使用，故委由被告簽發支
    票一張交付賣主即訴外人伍祖德，即透過被告轉開支票，嗣原告乙○○於八十四
    年八月廿一日匯款給被告以應上開票款之兌現係為其子支付前開票款等語非虛，
    參以購屋當時原告甲○○與被告已有婚約，則由男方購置新房供婚後居住亦為人
    情之常，綜上，該款並非被告向原告乙○○所借，原告乙○○主張對被告有一百
    五十萬元借款債權，請求被告返還一百五十萬元，於法無據，應予駁回。
七、假執行之宣告：
    又兩造均陳明願供擔保，請准宣告假執行或免為假執行，經核於原告勝訴部份法
    並無不合，爰各酌定相當之擔保金額准許之，至原告敗訴部份其假執行聲請失所
    附麗，應予駁回。
八、結論：原告之訴為一部有理由，一部有理由，依民事訴訟法第七十八條，第三百
    九十條第二項，第三百九十二條判決如主文。
中      華      民      國    九十二    年      九      月    十七    日
                                    臺灣屏東地方法院民事第一庭
~B法      官  羅心芳
右為正本係照原本作成。
如不服本判決，應於送達後廿日內，向本院提出上訴狀。
~B法院書記官  粘嫦珠
中      華      民      國    九十二    年      九      月    十七    日


司法院資訊處製作；財團法人民間司法改革基金會備份。
